【裁判字號】    98,醫上易,721
【裁判日期】    981126
【裁判案由】    業務過失傷害
【裁判全文】
臺灣高等法院臺中分院刑事判決       98年度醫上易字第721號
上  訴  人  臺灣臺中地方法院檢察署檢察官
被      告  丁○○
                      號11樓之1
選任辯護人  盧永盛律師
上列上訴人因被告業務過失傷害案件，不服臺灣臺中地方法院97
年度醫易字第1號中華民國98年2月5日第一審判決（起訴案號：
臺灣臺中地方法院檢察署96年度偵字第19637號，併辦案號：臺
灣臺中地方法院檢察署98年度偵字第6140號），提起上訴，本院
判決如下：
    主  文
上訴駁回。
    理  由
一、公訴意旨略以：被告丁○○為臺中縣清水鎮○○路27號「清
    水牙醫診所」之牙醫師，為從事業務之人。本應注意其於民
    國(下同)95年6月16日，在上址為甲○○（Philip Jeffrey
    Conquest ）所進行之右上正中門牙之植牙手術，所置入之
    Anklos人工植體於骨內之位置角度不理想，應將該植體移除
    後再重新置入，若未移除要置入另1根植體時，需注意必須
    有足夠之骨質空間始得植入2根植體，詎被告丁○○竟疏未
    注意，而於95年11月16日，在上址，於未經甲○○之同意，
    且明知甲○○已植入Anklos人工植體於顎骨之情況下，未先
    將所置入之Anklos人工植體移除，且未注意甲○○之骨質空
    間是否足夠，即貿然植入與Anklos植牙系統完全不同的
    NobelReplace植牙系統之植體，造成甲○○術後深感不適，
    且上開植體亦突出於告訴人之牙床，並搖晃不已，致甲○○
    之右上正中門牙處受有傷害。嗣甲○○因該處疼痛不適，而
    於96年6月9日，至行政院衛生署立豐原醫院（下稱豐原醫院
    ），將上開2根植體移除；因認被告涉犯刑法第284條第2項
    之業務過失傷害罪嫌云云。
二、按犯罪事實應依證據認定之，無證據不得認定犯罪事實；不
    能證明被告犯罪，應諭知無罪之判決，刑事訴訟法第154條
    第2項、第301條第1項分別定有明文。次按所謂認定犯罪事
    實之證據，係指足以認定被告確有犯罪行為之積極證據而言
    ，該項證據自須適合於被告犯罪事實之認定，始得採為斷罪
    之資料；又事實之認定，應憑證據，如未能發現相當確實證
    據，或證據不足以證明，自不能以推測或擬制之方法，以為
    裁判之基礎，最高法院29年度上字第3105號、40年度臺上字
    第86號判例著有明文。又按認定犯罪事實所憑之證據，無論
    係直接證據或間接證據，其為訴訟上之證明，須於通常一般
    之人均不致有所懷疑，而得確信其為真實之程度者，始得據
    為有罪之認定，倘其證明尚未達到此一程度，而有合理之懷
    疑存在，復無其他調查途徑可尋，法院即應為無罪之判決，
    最高法院76年度臺上字第4968號著有判例。
三、檢察官認被告丁○○涉犯上揭罪嫌，無非係以告訴人甲○○
    之指訴、行政院衛生署醫事審議委員會編號0000000號鑑定
    書、中央健康保險局中區分局96年5月30日健保中費一字第
    09600 60776號函文，中央健康保險局保險對象門診就醫明
    細紀錄、臺中縣牙醫師公會96年5月29日中縣牙醫渥字第108
    號函、96年2月13日臺中縣牙醫師公會第22屆第5次醫事調解
    委員會紀錄、行政院衛生署豐原醫院96年6月10日診斷證明
    書、系爭植體X光片照片影本、系爭植體照片、Nobelre
    place公司回函電子郵件影本等為主要論據。另檢察官上訴
    意旨略以：證人林律炆為被告之受雇人，所證顯有偏袒被告
    之虞，且其僅有高中畢業，又非專業護理人員，於本件案發
    時與告訴人間尚有一段距離；證人羅明芳係醫療器材公司之
    業務人員，案發後仍與被告有業務往來，且本件被告植入告
    訴人口中之第1根植體，亦係由渠案發時任職之新牙科技股
    份有限公司出售予被告，故渠與被告利益相關，所證亦有迴
    護被告之虞。況證人羅明芳僅係業務人員，並非醫療專業人
    員，其不能確定告訴人口中取出之植體是否為其公司之產品
    ，卻可輕易自外觀區分植體係作臨時或永久使用，益徵證人
    羅明芳所述難以盡信。鑑定結果認「由術後Ｘ光判斷，可能
    是第1根植體植入之位置不理想，無法後續製作假牙之故」
    ，足認被告施作之第1根植體植入之位置確屬不佳，始為本
    件犯行，原審以證人林律炆及羅明芳之非專業證詞為據，推
    翻行政院衛生署醫事審議委員會之鑑定結論，判決判處被告
    無罪，認事用法殊有違誤，請撤銷原判決，另為適當之判決
    等語。
四、訊據被告丁○○堅決否認有上揭犯行，辯稱：植牙程序分為
    兩階段，96年6月16日其為甲○○植入永久性植體後，須待
    該植體與顎骨完全結合後，才能將癒合螺絲帽接在原先置入
    骨內之植體上，並進行後續第二階段之植牙程序；第一個植
    體植入後，在等待第二階段的時間，可以植入第二植體。96
    年11月16日，甲○○牙骨結合期未滿、結合狀況尚未達理想
    狀態，但為求美觀之故，又為甲○○植入迷你臨時假牙植體
    （Mini-Temporary Implant）及安裝牙冠（活動假牙）；兩
    根植體一根是永久的、一根是臨時的，臨時植體日後會拿出
    來。而活動假牙（暫時性）是美觀用，若不當使用才會痛。
    其所做都有符合醫療規定，且整個過程也都有跟告訴人講清
    楚等語。經查：
  本件被告於96年6月16日為告訴人進行植牙手術，當日所植
    入者為Ankylos廠牌植體乙情，業據被告自白在卷，核與告
    訴人甲○○指述情節相符，故此部分事實應堪認定。
  「Ankylos之植牙流程分做手術及假牙製作部分，手術部分
    分二階段，第一階段先將顎骨鑽洞，將人工植體放入骨內，
    再將傷口縫合，因此植體並未暴露於口腔。接下來病人必須
    等待3-6個月，待植體與骨頭之間連結良好後，再進行第二
    階段手術，將癒合螺絲帽（支柱）接在原先置於骨內之植體
    上，露出口腔，再繼續後續之假牙製作。...同一缺牙位置
    會併同實施第二根植體置入，與一般醫學常規不符。因為製
    作一顆假牙只需要一根植體，除非是第一次植入之植體情況
    或時間還不容許第二階段手術及製作假牙，而病人又急著做
    假牙，則醫生有可能會再種入一根一階段式臨時植體，再製
    作臨時假牙。但最後臨時植體仍需移除，而以原先第一次植
    入之永久植體來做永久性假牙。」一情，有行政院衛生署醫
    事審議委員會96年12月6日編號0000000號鑑定書在卷可稽。
    是於植牙過程中，為保護永久植體骨整合之健全而植入臨時
    性植體以支撐假牙，尚非為一般植牙程序所不容許。再參酌
    行政院衛生署豐原醫院97年12月10日豐醫歷字第
    0970011140號函（見原審卷第86頁）、行政院衛生署豐原醫
    院96年6月10日診斷證明書（見96年度他字第1186號卷第46
    頁至第47頁）所載「甲○○先生之口腔並無傷口，惟有一植
    體矗立於上顎右側正中門齒脊上...2顆植體同在此缺牙區，
    未重疊」、「患者於96年6月9日接受2根人工牙根摘除術」
    等字句，證人即曾兩度為告訴人診察植牙問題之醫師丙○○
    於本院審理時證稱：「在我診所我有看到一支植體，有在搖
    動，所以，我沒有做任何的治療，問診的結果，我請他回去
    做進一步的診察及治療。在台中榮總，我沒有看到那隻植體
    ，但從Ｘ光片有看到另外一支不同位置植體，也是沒有做任
    何的治療，請他回原診所做假牙。(在你診所看到之植體位
    置？)右上正中門牙缺牙的地方。(在台中榮民總醫院看到的
    位置？)也是在右上正中門缺牙的地方，但是位置上下不太
    一致。(是否可以說是同一顆牙？)對。」等語(見本院卷第
    104頁背面)；證人即豐原醫院醫師乙○○於本院審理中證稱
    ：「告訴人有拿Ｘ光片來，他在右上顎有二根植體，一大一
    小，因為病人要求要把他拿掉。我看他的牙齒，缺牙部分從
    Ｘ光片可以看到二根植體，肉眼看不到，後來手術才把二根
    植體拿出來。(診斷的結論？) 打開的時候，比較小那一根
    ，旁邊都沒有骨頭，會搖動，所以，很簡單就拿出來，大根
    的植體，三分之二有骨頭包著，外側有小部分露出來，蠻牢
    固的。」等語(見本院卷第105頁背面至106頁)，足認告訴人
    曾到被告任職的診所施作植牙的治療手術、被告亦在告訴人
    植牙的地方，先後植入兩根植體，並在上面製作假牙。故本
    案所應審究者，應係第二次植入之植體是否為臨時植體而符
    合一般植牙程序，抑或係被告第二次植入之植體係為掩飾或
    代替第一次植入之植體之不當行為？
  「植牙手術分二階段，在二階段之間等待時間約3-6月」一
    情，有上開行政院衛生署醫事審議委員會鑑定書附卷可查，
    本案被告於95年6月16日為告訴人進行第一次植體手術，至
    95年11月16日止，相距時間為5個月，斯時告訴人之植牙仍
    在上開鑑定書所稱之等待期，則被告未於斯時為告訴人進行
    第二階段之牙冠安裝，尚難認已悖於一般植牙程序。另證人
    林律妏於偵查中已證稱：告訴人當時說要結婚，希望美觀一
    點等情，雖其另陳述，伊為高中畢業，非護理相關科系，英
    文理解能力普通，伊距離有點遠，告訴人係說英語等語，然
    按證人林律妏係證明其親自見聞，且其英文理解能力雖普通
    ，及非護理相關科系畢業，惟前述其所聽聞之內容，僅係一
    日常生活事項，並非專業範圍，亦非堅澀之英語，證人林律
    妏之證言，尚非不可採信。縱告訴人事實上於95年1月即已
    結婚，惟告訴人當時以其欲結婚而請求先行裝置臨時假牙，
    與其實際上是否真於95年11月後始欲回加拿大結婚係不同事
    ，不能因告訴人未於95年11月後真正回加拿大結婚，即認為
    告訴人未以之為原因，請求被告為其裝置臨時假牙。故被告
    所辯其係因告訴人請求始於95年11月16日為告訴人裝置臨時
    性假牙，尚非不堪採信。
  95年時任職於新牙科技股份有限公司之業務主任即證人羅明
    芳於原審審理時證稱：其95年間在新牙科技股份有限公司擔
    任業務主任，有銷售該公司即96年度偵字第19637號卷第31
    至第32頁照片上之產品予被告；該產品作用是為了要保護一
    般大植體所做的臨時性植體，一般建議使用期以3至6個月為
    限，植體的名稱是temporary，施作的流程分兩個階段，下
    顎如果全口無牙的話，為了保護下面比較粗壯永久性的大植
    體，有支撐活動假牙的功能。活動假牙是固定在臨時性的植
    體上，因大植體要大約3個月會骨整合，如果沒有臨時性植
    體的話，活動假牙會直接放在大植體上，因為受力較大的關
    係，會比較不容易骨整合，故等到大植體骨整合後，臨時性
    的植體就會拔除。植牙的時候不一定會用到臨時性植體，但
    門牙因為缺牙美觀的問題，有時候會先放一根小植體，先作
    牙套，不然就是活動假牙，如當事人是老師，上課不方便的
    話就會做成固定的，但是臨時性假牙的功能是美觀，如果是
    要用於吃飯的話，它的功能是不夠等語（見原審卷第106至
    107頁），是被告於95年11月26日為告訴人所植入之第二根
    植體，應可認定為骨整合期間內為安裝活動假牙之利，所用
    之臨時性植體。
  告訴人甲○○雖指稱：被告為其植入之第二根植體為
    Nobelreplace品牌，經其向該公司查證，該植體為永久性植
    體」云云，然「本案所植入之第二根植體，告訴狀雖指明是
    NobelReplace系統之植體，但從所附手術取出植體之圖片及
    Ｘ光片，與該型植體臺灣代理商（新雅牙科材料有限公司）
    比對，並無該款式之植體」乙情，有上開行政院衛生署醫事
    審議委員會鑑定書說明在卷可稽，經查該臺灣代理商實為新
    「牙」牙科材料有限公司為是，而95年時任職於該公司之業
    務主任即證人羅明芳於原審審理時證稱：「(有無銷售過
    Nobelreplace？)沒有。...Nobelreplace是一個品牌下的一
    個系統，他們的大小差別很大。大植體的話，Nobelreplace
    最小直徑3.5，會永久放在病人的嘴巴內。...大植體和小植
    體的外觀上，大植體比較粗，兩種的型態不同，大植體一定
    會有套件，小植體上面通常會多一個接頭出來，他是一體成
    形的，大植體底下是平的，小植體是尖的。...我只有賣過
    新牙科技的Renewbiocare。」等語（見原審卷第108至109頁
    ）。經原審當庭提示告訴人口中所取下之植體照片予證人羅
    明芳辨識後，證人羅明芳亦證稱：辨識是否為其公司產品的
    方法是從產品標籤之內容來辨識，單看圖片的螺絲，雖無法
    百分百確定，但已經很接近而可以判定是其公司所出產的產
    品。其並未銷售過Nobelreplace之植體，但有聽過這牌子之
    植體。小植體是直接植入，不需要在一段時間後再接上螺帽
    ，只有大植體需要接上螺帽。他字卷第49頁是小植體，50頁
    是大植體等語（見原審卷第107頁背面至108頁）。另對照證
    人羅明芳之任職時間、對本案植體之辨認結果、與同一時期
    於被告診所植牙病患所使用之植體廠牌（見原審卷第54頁背
    面）、新牙牙科材料有限公司對被告任職之清水牙醫銷貨單
    （見96年度偵字第19637號卷第34頁），被告第二次為甲○○植入之植體應為Renew biocare廠牌為是，檢察官亦無證
    據證明被告所植入於告訴人口中的第二根植體係
    Nobelreplace的，是告訴人口中較尖銳、細長之植體並非
    Nobelreplace系統，而係新牙公司所代理之Renewbiocare系
    統，且係為撐住臨時性假牙所用之暫時性植體無疑，故告訴
    人指稱被告所用之植體廠牌為Nobelreplace，且係永久性植
    體云云，應屬誤解。
  再證人羅明芳於原審審理時證稱：「目前小植體的廠牌就我
    所知有3個，都可以適用於大植體。」等語（見原審卷第107
    頁），是被告前後使用之植體是否為同一廠牌，並不影響植
    牙之程序。又證人羅明芳於原審審理時亦證稱：把大、小植
    體打入同一個缺牙的牙槽內的情況是很常見的等語（見原審
    卷第109頁）。大植體會打入需要的排牙位置，小植體放入
    的位置則沒有這麼嚴格，因為它的使用期限比較短，只是一
    個撐場面的工具，且只要放在牙槽裡面就可以了等語（見原
    審卷第108頁）；經核被告於原審審理時亦陳稱：第二個植
    體是因為空隙不夠，要避開原來的植體，所以才打的斜斜的
    等語，亦與上開行政院衛生署豐原醫院97年12月10日函稱「
    2顆植體同在此缺牙區，未重疊」等情相符，故為固定活動
    假牙而植入之暫時性植體，其植入角度因所支撐活動假牙之
    需要而異，並無一定之植入角度。再裝入大植體後若再裝入
    小植體，通常不會另外收費，因為它是一個過渡性的植體，
    大植體要在病人的嘴巴用，通常小植體的費用都是醫生自行
    吸收等情，亦經證人羅明芳於原審審理時證述在卷（見原審
    卷第109頁背面），是起訴意旨認被告為掩飾過失故未為收
    費即再植入另外之植體云云，亦屬誤解。另證人羅明芳於原
    審審理時證稱：小植體的功能是美觀，沒有切斷功能，但是
    有風險會咬到東西，就是請病人要小心；如果咬到的話，可
    能會造成臨時性植體鬆動或是掉下等語（見原審卷第108頁
    背面）」等語，亦與上開行政院衛生署醫事審議委員會鑑定
    書所稱「植牙手術分二階段，在二階段之間等待時間約3-6
    月，在前牙區由於缺牙美觀之考量，牙醫師常會製作臨時性
    活動假牙，讓病人配戴，但並非一定需要。...該臨時性活
    動假牙，由於力學之設計與正式之活動假牙不同，僅具美觀
    功能，不適合用來食物咀嚼，否則有可能造成相鄰牙齒受力
    後位置改變。...本病例之牙齒產生位移，最大之可能性應
    是臨時性活動假牙使用後，該牙不當受力後所造成。」等語
    （見96年度偵字第19637號卷第15頁）相符，況告訴人自始
    即認為被告為掩飾第一次植體施作不當方植入第二根植體，
    顯見告訴人將第二次植入僅具美觀功能之臨時植體與暫時性
    假牙均當作永久假牙使用，致造成不適，並非被告植手牙術
    脫逸正當植牙程序而造成。
  至上開行政院衛生署醫事審議委員會鑑定書雖稱「本案例第
    一階段手術之流程，合於標準；但第二階段手術時，並未依
    照標準流程接上癒合螺絲帽(支柱)，反而是植入另一根不同
    廠牌之植體，不合醫療常規。由術後Ｘ光片推斷，可能是第
    一根植體植入之位置不理想，無法後續製作假牙之故。」等
    情，惟證人丙○○於本院審理時證稱：「(在台中榮民總醫
    院看告訴人Ｘ光片的時候，他的牙齒狀況可以再進行後續的
    植牙嗎？)我跟他說我不知道。因為他的植體在骨頭裡面，
    要接出假牙才知道植體能不能做假牙。要試才知道。(依照
    你所看到的告訴人的牙齒進行第一階段的植牙植體放置角度
    是否適當？)如果單靠Ｘ光片跟診斷，Ｘ光片是二度空間影
    像沒有辦法判斷，還是要如上述，接出假牙才能知道植體能
    不能做假牙。當初我也是這樣跟告訴人說。(第二階段放置
    迷你植體的方式，是否合乎醫療常規？)這要看醫生使用的
    目的。缺牙的位置放置植體，如果只是要做臨時性目的，例
    如為了要卡住假牙，放置在那邊，就是合乎醫療常規的例子
    。但是我不曉得本案的醫生目的是什麼，無法判斷合不合常
    規。」等語（見本院卷第105頁），證人乙○○於本院審理
    中證稱：「(告訴人第一階段的植體放置，角度適當嗎？)
    我是覺得還可以。(第二階段迷你植牙的方式，合於醫療常
    規嗎？)我沒有做迷你植牙的經驗，無從判斷。」等語(見本
    院卷第106頁)，均未能認定被告之二次植體放置情形有違反
    醫療常規之狀況，故上開鑑定書僅憑術後Ｘ光片判讀，即認
    被告第一根植體植入之位置不理想，尚有未洽，自不能採為
    不利被告認定之依據。
  再證人丙○○於本院審理時證稱：「(依告訴人牙齒狀況，
    有無植牙以外的處理方法？) 有。例如他可以二邊牙齒磨小
    ，做傳統的牙橋，或是做活動假牙。(這兩個方式，有比植
    牙好嗎？) 如果經濟上來講的話，活動假牙與傳統假牙比較
    便宜。所以要看哪個角度。另外時間上，也比較快。也不用
    做手術。都比植牙好。」等語（見本院卷第105頁）；證人
    乙○○於本院審理中證稱：「(告訴人除了植牙以外，有沒
    有其他處理方式？)一種活動假牙，一種是做牙橋假牙。...
    (依照你的診療過程，告訴人後續應該採取什麼的醫療方式
    ？)缺牙，有三種作法，植牙或我上述二種傳統方法。」等
    語（見本院卷第106頁），顯見在醫療常規上，牙醫師本即
    可依其權責，視不同之需求選擇植牙、活動假牙、牙橋假牙
    等方式為患者處理牙齒之問題，故告訴人指稱其自身不需要
    植牙，被告為其植牙不符醫療常規云云，亦難認有據。
五、按刑事訴訟法第161條已於民國91年2月8日修正公布，其第1
    項規定：檢察官就被告犯罪事實，應負舉證責任，並指出證
    明之方法。因此，檢察官對於起訴之犯罪事實，應負提出證
    據及說服之實質舉證責任。倘其所提出之證據，不足為被告
    有罪之積極證明，或其指出證明之方法，無從說服法院以形
    成被告有罪之心證，基於無罪推定之原則，自應為被告無罪
    判決之諭知。綜上所述，本院認被告丁○○所辯有其可資採
    信之處，而本院綜合公訴人所提出之上開證據及卷內之所有
    直接及間接證據後，認為尚無法達到令通常一般之人均不致
    於有所懷疑，而得確信被告確有公訴人所指之業務過失傷害
    犯行。原審以不能證明被告犯罪而為無罪之諭知，經核並無
    不合。檢察官上訴意旨雖以：證人林律炆為被告之受雇人，
    證人羅明芳係醫療器材公司之業務人員，案發後仍與被告有
    業務往來，所證顯有偏袒被告之虞，且鑑定結果認被告施作
    之第1根植體植入之位置確屬不佳等情，指摘原判決不當，
    惟其指出證明之方法，均屬推斷之詞，尚無從說服本院形成
    被告有罪之心證，基於無罪推定之原則，仍應為被告無罪判
    決之諭知，檢察官之上訴為無理由，應予駁回。至臺灣臺中
    地方法院檢察署移送併辦部分(98年度偵字第6140號)，因上
    揭起訴部分諭知無罪，與本案即無實質上或裁判上一罪之關
    係，自應退回由檢察官另行偵結，附此敘明。
據上論斷，應依刑事訴訟法第368條，判決如主文。
本案經檢察官戊○○到庭執行職務。
中    華    民    國    98    年    11    月    26    日
            刑事第五庭  審判長法  官  趙  春  碧
                              法  官  何  秀  燕
                              法  官  林  宜  民
以上正本證明與原本無異。
不得上訴。
                              書記官  吳  雅  菁
中    華    民    國    98    年    11    月    26    日


司法院資訊處製作；財團法人民間司法改革基金會備份。
